臺灣高等法院民事判決　九十年度上易字第七六二號
　　　上　訴　人　丙○○
　　　　　　　　　甲○○
　　　訴訟代理人　黃崇義
　　　被上訴人　　乙○○
右當事人間清償債務事件，上訴人對於中華民國九十年九月二十八日臺灣桃園地方法
院九十年度訴字第一五一號第一審判決提起上訴，本院判決如左：
    主    文
原判決關於命上訴人連帶給付部分，及該部分假執行之宣告，暨訴訟費用之裁判均廢
棄。
右開廢棄部分，被上訴人於第一審之訴暨假執行之聲請均駁回。
其餘上訴駁回。
第一、二審訴訟費用由上訴人共同負擔。
    事    實
甲、上訴人方面：
一、聲明：
  (一)原判決廢棄。
  (二)被上訴人於第一審之訴駁回。
二、陳述：除與原判決記載相同者外，補稱略以：
  (一)上訴人係因訴外人祝志雄及張德森、王建中等介紹始認識，被上訴人並不否認於
    初次見面時即借予上訴人新台幣（下同）三百萬元之事實，此足以推論被上訴人
    與上開三人均為熟識且有共謀圖利之嫌，而且上訴人於短時間內所投資高達上千
    萬之資金，竟遭張德森與王建中將所有資金虧空殆盡，於公司相繼面臨倒閉之時
    ，張某二人更向上訴人以代向第三人調借現金為由詐騙小額支票十紙，總金額高
    達二百多萬元，可知本件係被上訴人以不合理之高利貸貸予上訴人。被上訴人間
    接自上訴人處受領之金額已遠超過借貸總金額。
  (二)上訴人之車號ＦＧ－６８６９賓士車乙部，被上訴人於原審辯論時先是供稱對車
    子變賣過程不清楚，後又稱車子以八十萬元變賣但包含保險及稅金，如此供詞前
    後衝突矛盾，顯示被上訴人明知系爭車輛之變賣情形，且已將其賣得價金用以抵
    償上訴人之借款餘額。則被上訴人無論直接（上訴人支付）或間接（與訴外人張
    德森等朋分花用及系爭車輛變賣取償）均自上訴人處獲取遠超過借貸金額之清償
    ，自不應再請求上訴人清償。
三、證據：除援用第一審所提證據外，補提支票、現金及貸款金額明細表影本乙件為
    證，並聲請訊問證人王建中。
乙、被上訴人方面：
一、聲明：上訴駁回。
二、陳述：除與原判決記載相同者外，補稱略以：
  (一)上訴人僅清償兩百三十萬元，餘額還有七十萬元說要分期，另開十四張各五萬元
    的支票給被上訴人。
  (二)關於彰化銀行、交通銀行、臺灣中小企銀、新竹國際商銀等支票之提示人，其中
    除祥幸有限公司是被上訴人的公司外，其餘提示人張德森、徐富增、黃明義、胡
    啟仁、黃永傑等人均與被上訴人無關。至於祥幸公司提兌的票款連同被上訴人另
    筆應付上訴人之ＰＣ板價款四十八萬元，共二百二十九萬六千零二十九元，此係
    上訴人用以清償其對被上訴人之借款，被上訴人前以整數計算，主張上訴人還兩
    百三十萬元。另四張票面額分別為五十三萬三千六百三十元、五十二萬一千四百
    三十元、四十九萬七千五百六十元、五十四萬二千九百八十元之支票，是上訴人
    另向被上訴人借票，再開票給被上訴人以便兌付票款。
  (三)被上訴人主張上訴人應連帶給付之根據，係因上訴人當時共同借款，並口頭約定
    連帶清償。
三、證據：援用第一審所提證據。
丙、本院依聲請向交通銀行中壢分行、台灣中小企業銀行南崁分行、新竹國際商業銀
    行、彰化商業銀行南崁分行等函查上訴人所提出之支票由何人提示、有無兌付。
    理    由
一、本件被上訴人起訴主張上訴人等向其借款三百萬元，已經清償二百三十萬元，尚
    欠七十萬元，依據借貸關係向上訴人等請求連帶清償債務等語。上訴人等則以積
    欠之三百萬元，其中二百三十萬元已經清償，另外七十萬元是用車子轉賣所得之
    價金作為清償，故所積欠之債務業已清償完畢；又上訴人係因訴外人祝志雄及張
    德森、王建中等介紹始認識被上訴人並向其借款，嗣上訴人投資張德森等人上千
    萬資金，竟遭張德森與王建中虧空，於公司相繼面臨倒閉時，張某二人更向上訴
    人以代向第三人調借現金為由詐騙小額支票十紙，總金額高達二百多萬元，可知
    本件係被上訴人以不合理之高利貸貸予上訴人，則被上訴人直接（上訴人支付）
    或間接（與訴外人張德森等朋分花用及系爭車輛變賣取償）自上訴人處獲取之金
    額，已超過系爭借貸金額，自不應再請求上訴人清償等語置辯。
二、按當事人主張有利於己之事實者，就其事實有舉證之責任，民事訴訟法第二百七
    十七條前段定有明文。本件被上訴人主張上訴人共同向其借款三百萬元，業已清
    償二百三十萬元之事實，為上訴人為不爭執，並有匯款單在卷為憑（見原審卷第
    七頁），此部分應認被上訴人之主張為真實。至上訴人辯稱其餘七十萬元之借款
    均已清償完畢云云，則為被上訴人所否認，依舉證責任分配法則，上訴人對於該
    七十萬元借款業已清償之事實，自應負舉證責任。
三、上訴人所稱前開七十萬元借款業已清償完畢之證據方法，係以：(1)上訴人以自用
    小客車轉賣所得作為清償，(2)如該七十萬元尚未清償，被上訴人不可能將三百萬
    元之支票返還，(3)被上訴人係放高利貸，上訴人所支付予被上訴人之支票金額，
    已超過系爭借款金額云云。惟查：
  (一)上訴人一再主張渠等所有之ＦＧ－六八六九號汽車，係委託被上訴人之友人出賣
    ，賣得之價金，係作為清償七十萬元借款之用云云，然為被上訴人所否認，上訴
    人復未舉證以實其說，此部分上訴人之主張，自不足採。
  (二)至上訴人主張被上訴人於起訴前業已將三百萬元之借款憑證（支票）返還予上訴
    人，足徵全部借款均已清償云云，亦為被上訴人所否認。查被上訴人固坦承曾將
    三百萬元之借款支票返還予上訴人，惟稱：上訴人只清償二百三十萬元，餘額還
    有七十萬元說要分期，因此上訴人乃另簽發十四紙支票，每紙面額各五萬元供被
    上訴人收執等語（見本院卷第二十一頁筆錄），查被上訴人確持有上訴人簽發之
    十四紙支票，面額共七十萬元，且於準備程序中始當場將支票交還予上訴人（因
    發票日均為八十九年，均已罹於時效），為上訴人所不爭執（見本院卷第一二七
    頁筆錄），是於本件被上訴人一審起訴前，被上訴人確仍合法執有上訴人所簽發
    之支票，面額共七十萬元，故上訴人主張被上訴人已將所有支票返還，足徵其借
    款業已償清云云，亦不足採。
  (三)又上訴人主張其支付予被上訴人之票款金額，遠超過系爭借款數額云云。惟查本
    院依上訴人之聲請，分別函請交通銀行中壢分行、新竹區中小企銀南坎分行，彰
    化銀行南坎分及台灣中小企業銀行南坎分行，查明上訴人所稱支付予被上訴人之
    「支票」，其兌付之提示人為何人？經上開各銀行函覆，上訴人所主張支付予被
    上訴人之支票，事實上經由被上訴人所屬公司（祥幸有限公司）提示兌付者，其
    總額僅有一、八一六、０二九元，另加上被上訴人委請上訴人製作ＰＣ板應付之
    價款四十八萬元，總數為二、二九六、０二九元（見本院卷第七三頁至第一０七
    頁，彰化銀行、交通銀行、新竹區中小企銀及台灣中小企銀回函及其附件，暨第
    一二０頁準備程序筆錄）。其餘之兌付支票，其提示人並非被上訴人或祥幸有限
    公司，上訴人復未舉證證明各該提示人係為被上訴人之利益或受被上訴人之委託
    取款，則上訴人主張其所支付予被上訴人之票款，遠超過借款金額云云，亦不足
    採（按上述清償金額雖實際上僅為二、二九六、０二九元，惟被上訴人稱願以整
    數二百三十萬元計算受償金額）。
  (四)另上訴人又主張其係因訴外人祝志雄、陳德森、王建中等人之介紹始認識被上訴
    人並向其借款，嗣上訴人投資張德森等人上千萬資金，竟遭張德森與王建中虧空
    ，於公司面臨倒閉時，張某二人更向上訴人詐騙小額支票十紙，總額高達二百多
    萬元云云，縱屬實情，要與本件上訴人是否已清償七十萬元之認定無涉。
  (五)是綜上所述，上訴人主張其已清償七十萬云云，要不足採。
四、被上訴人主張上訴人應「連帶」給付為無理由
  (一)按「數人負同一債務，明示對於債權人各負全部給付之責任者，為連帶債務。無
    前項之明示時，連帶債務之成立以法律有規定者為限」，民法第二百七十二條定
    有明文。故連帶債務之成立，必須當事人間有明示約定，或法律有特別規定者，
    始為該當。
  (二)查本件上訴人固共同向被上訴人借款，而尚有七十萬元未為清償，已如前述，被
    上訴人雖稱「他們（按即上訴人）二個共同借款，口頭約定連帶」（見本院卷第
    一二０頁），然為上訴人所否認，被上訴人就此則無法舉證以實其說，則其請求
    上訴人應「連帶」給付，即屬無據。
五、綜上所述，本件上訴人既無法舉證證明業已清償剩餘之債務本金七十萬元，則被
    上訴人本於借貸關係，請求上訴人應給付七十萬元及自起訴狀繕本送達翌日（即
    九十年二月一日）起至清償日止，按週年利率百分之五計算之利息，為有理由，
    應予准許。逾此所為請求，為無理由，應予駁回。原審就上開應准許部分，為上
    訴人敗訴之判決，自有未洽。上訴意旨，就此部分，指摘原判決不當，求予廢棄
    改判，為無理由，應予駁回。
六、至兩造其餘之攻擊防禦方法及未經援用之證據，經本院斟酌後，認為均不足以影
    響本判決之結果，自無逐一詳予論駁之必要，併此敘明。
七、據上論結，本件上訴為一部有理由，一部無理由，依民事訴訟法第四百五十條、
　　第四百四十九條第一項、第七十九條但書，判決如主文。
中　　　華　　　民　　　國　　九十一　　年　　　八　　　月　　 二十 　　日
　                            民事第十一庭
　　　　　　　　　　　　　　　　　審判長法　官　吳　景　源
　　　　　　　　　　　　　　　　　　　　法　官　連　正　義
　　　　　　　　　　　　　　　　　　　　法　官　陳　金　圍
右正本係照原本作成。
不得上訴。
中　　　華　　　民　　　國　　九十一　　年　　　八　　　月　　 二十 　　日
　　　　　　　　　　　　　　　　        書記官　章　大　富
